【裁判字號】    94,訴,1570
【裁判日期】    950830
【裁判案由】    搶奪等
【裁判全文】
臺灣臺南地方法院刑事判決            94年度訴字第1570號
公  訴  人  臺灣臺南地方法院檢察署檢察官
被      告  甲○○
上列被告因搶奪等案件，經檢察官提起公訴（九十四年度偵緝字
第八五六號），本院判決如下：
    主  文
甲○○無罪。
    理  由
一、本件公訴意旨略以：被告甲○○意圖為自己不法所有之犯意
    ，先於民國（下同）九十二年十一月間某日，在戊○○位於
    臺南縣新化鎮礁坑里蔡厝仔五十一號住處前，竊取戊○○所
    有置於該處、車牌號碼ＮＨＴ─九九五號重機車車牌乙面，
    得手後將上開竊得車牌懸掛於不詳機車上供己騎乘使用，嗣
    於九十二年十一月二十四日下午四時許，騎乘上開懸掛竊得
    車牌之不詳機車前往乙○○所經營、位於臺南縣新化鎮知義
    里口碑三十六號雜貨店，購買莎莎亞椰奶及臺灣啤酒各乙罐
    ，並於現場飲用後將空瓶罐棄置在雜貨店前方垃圾桶內，又
    於同日晚上七時許，騎乘上開懸掛竊得車牌之不詳機車返回
    雜貨店購買維士比飲料乙瓶，因見乙○○乘坐輪椅行動不便
    ，竟另意圖為自己不法之所有，趁乙○○用餐背對門口不及
    防備之際，徒手搶奪乙○○配戴於頸上之金項鍊乙條，得手
    後騎乘上開機車逃逸。嗣經警採擷現場遺留之莎莎亞椰奶飲
    料乙罐，送內政部警政署刑事警察局比對結果，發現該飲料
    罐上之ＤＮＡ─ＳＴＲ型別與該局去氧核醣核酸資料庫內甲○○之ＤＮＡ─ＳＴＲ型別相同，始知悉上情，因而認被告
    涉犯刑法第三百二十條第一項之普通竊盜罪、第三百二十五
    條之搶奪罪嫌云云。
二、按犯罪事實應依證據認定之，無證據不得認定其犯罪事實；
    不能證明被告犯罪者，應諭知無罪之判決，刑事訴訟法第一
    百五十四條第二項、第三百零一條第一項分別定有明文。又
    按刑事訴訟法第一百六十一條第一項規定檢察官就被告犯罪
    事實，應負舉證責任，並指出證明之方法。對於其所訴之被
    告犯罪事實，應負提出證據及說服之實質舉證責任，倘所提
    出之證據，不足為被告有罪之積極證明，或其闡明之證明方
    法，無從說服法官以形成被告有罪之心證，基於無罪推定之
    原則，自應為被告無罪判決之諭知。而所謂認定犯罪事實之
    證據，係指足以認定被告確有犯罪行為之積極證據而言，如
    未發現相當證據，或證據不足以證明，自不能以推測或擬制
    之方法，以為裁判基礎。再者，刑事訴訟上證明之資料，無
    論其為直接證據或間接證據，均須達於通常一般人均不致於
    有所懷疑，而得確信其為真實之程度，始得據為有罪之認定
    ，若其關於被告是否犯罪之證明未能達此程度，而有合理性
    懷疑之存在，致使無從形成有罪之確信，根據「罪證有疑，
    利於被告」之證據法則，即不得遽為不利被告之認定，其以
    情況證據（即間接證據）斷罪時，尤須基於該證據在直接關
    係上所可證明之他項情況事實，本乎推理作用足以確證被告
    有罪，方為合法，不得徒憑主觀上之推想，將一般經驗上有
    利被告之其他合理情況逕予排除。
三、公訴人認被告涉犯本件普通竊盜及搶奪罪嫌，無非以證人陳
    伯宏證述車牌被竊，證人陳氏素娥、乙○○證述嫌犯係案發
    當日下午騎乘懸掛前開被竊車牌之機車購買莎莎亞椰奶之人
    等供述證據，以及內政部警政署刑事警察局鑑驗現場莎莎亞
    椰奶瓶所殘留唾液之ＤＮＡ─ＳＴＲ與被告之ＤＮＡ─ＳＴ
    Ｒ型別相符為其主要論據。然訊之被告否認有何竊盜及搶奪
    之犯行，經查：
  (一)按被告以外之人於偵查中向檢察官所為之陳述，除顯有不可
    信之情況者外，得為證據。又被告以外之人於審判外之陳述
    ，雖不符前四條之規定，而經當事人於審判程序同意作為證
    據，法院審酌該言詞陳述或書面陳述作成時之情況，認為適
    當者，亦得為證據。刑事訴訟法第一百五十九條之二第二項
    、第一百五十九條之五第一項定有明文。查證人乙○○、陳
    氏素娥、戊○○分別於警詢、偵查中所為之供述，業經被告
    於本院準備程序供述不爭執其證據能力，而證人乙○○、戊○○於警詢時與偵查中供述內容大致相符，證人陳氏素娥部
    分則經證人丁○○於本院審理時證述：「（陳氏素娥是否會
    說中文）聽得懂，也會說中文」、「（製作陳氏素娥筆錄，
    有何人）只有我。在知義派出所」等語，是足以證明證人陳
    氏素娥、乙○○、戊○○製作警詢筆錄之情況，並無顯不可
    信之情形，故依前開法條規定，其等於警詢所為之供述內容
    有證據能力，合先敘明。
  (二)查內政部警政政署刑事警察局雖於九十四年三月二十三日以
    刑醫字第０九四００四五四九七號鑑驗書，認採自被害人乙○○經營之雜貨店前垃圾袋內莎莎亞椰奶罐之編號三唾液棉
    棒上之ＤＮＡ─ＳＴＲ行別與被告甲○○之ＤＮＡ─ＳＴＲ
    型別相同，有前開鑑驗書一紙在卷可憑（警卷第十一頁），
    另據證人丙○○於本院審理時證述：「（本案有二張鑑驗書
    ，可否陳述鑑驗過程）民國九十二年十二月十一日由臺南縣
    警察局送三根棉棒，並分別標示棉棒的來源。我們先將棉棒
    以剪刀剪下放在小試管內，進行ＤＮＡ的萃取，再進行ＰＣ
    Ｒ複製，以儀器分析，最後獲得結果」、「（為何要區分二
    張鑑驗書）九十二年時是送三份棉棒來，但當時並沒有特定
    嫌犯可供比對，所以將鑑定結果建入在資料庫裡，再進入資
    料庫進行比對，但是當時沒有相符者。九十三年十一月一日
    ，被告是因殺人未遂案由臺南縣警局送被告之唾液棉棒到本
    局建檔，我們將被告之ＤＮＡ輸入資料庫，才比對出來，因
    為電腦會自行比對。所以在九十四年三月二十三日之鑑驗書
    是因被告是因殺人未遂案由臺南縣警局送被告之唾液棉棒到
    本局建檔，我們將被告之ＤＮＡ輸入資料庫，才比對出來」
    、「（有無發生誤差之機率）很低，也就是每十兆人中有三
    點八九個人的ＤＮＡ型別會相同。以全球六、七十億的人口
    ，此比例是很低的」等語明確，然此部分證據僅得證明被告
    確實飲用過前開莎莎亞椰奶，至於是否達到本院足以認定被
    告涉有搶奪罪之確信，尚須有其他補強證據以為證明。
  (三)據證人陳氏素娥於九十二年十一月二十四日警詢時供述「（
    你先生被搶時你有無在場，請你將所看見案發過程詳述）當
    時我在場，該名歹徒（姓名年籍不詳）是今（二十四日）下
    午十六時許，至我先生乙○○所經營之雜貨店消費，該名歹
    徒當時買一瓶莎莎亞飲料及一瓶罐裝臺灣啤酒在我們的雜貨
    店外喝，該名歹徒喝完後就騎車走了，過了一段時間約十九
    時許該名歹徒又騎機車回來雜貨店買一瓶維士比在店外喝，
    當時我和我先生在吃飯看電視，我看到該名歹徒突然走到我
    先生後面徒手搶走我先生掛在脖子上的金項鍊後，該名歹徒
    就騎乘一部顏色不詳，車牌號碼ＮＨＴ—九五號機車加速往
    新化方向逃逸」、「作案歹徒年齡約二十歲至三十歲、膚白
    、體胖（壯）、身高約一六０公分左右，身穿灰色夾克，頭
    戴半罩式安全帽（顏色不詳）所騎乘機車是ＮＨＴ—九九五
    號」等語，有警詢筆錄在卷可按。惟徵之證人陳氏素娥乃越
    南籍人士，警詢時並未經通譯人員陪同，對於員警詢問之問
    題，是否充分、正確理解，或回答時能否以中文流暢、詳實
    陳述，非無疑義，但因其以證人身分應訊，故製作警詢筆錄
    時並未錄音、錄影，此經臺南縣警察局新化分局九十五年一
    月二十日以南縣化警偵字第０九五００００七六四號函覆本
    院無訛，是以，無法以勘驗錄音帶之方式檢驗之。此外，證
    人已於九十三年六月七日出境，迄今未再入境，有內政部警
    政署入出境管理局九十五年七月十四日檢送本院之入出國日
    期證明書一份可稽，因此，亦無從傳訊證人陳氏素娥於本院
    審理時到庭再為證述，以檢驗、彈劾、重建其於警詢供述之
    信用性、可信性。
  (四)雖證人丁○○於本院審理時就警詢筆錄製作過程部分證述：
    「（陳氏素娥是否會說中文）聽得懂，也會說中文」、「（
    製作陳氏素娥筆錄，有何人）只有我。在知義派出所」等語
    ，以證明證人陳氏素娥製作警詢筆錄之情況，並無顯不可信
    之情況，然縱證人陳氏素娥前開警詢供述，誠屬可信，單從
    其警詢對犯罪行為人特徵之描述為「膚白、體胖、身高約一
    百六十公分」等情，此等敘述過於普遍、一般，並無法限縮
    特定即屬被告。再參以證人所述，犯罪行為人於當日曾至其
    所經營之雜貨店消費乙節，然店家對於登門消費之顧客，除
    非熟客，否則，在數分鐘之小額交易過程中，僅有一面之緣
    ，對其長相、身高、特徵、體態是否留存深刻無誤之印象，
    實有可議。況依其所述犯罪行為人犯案時乃配戴半罩式安全
    帽，在安全帽之遮掩下，是否能輕易判斷與前開消費之顧客
    係屬同一人，誠屬可議，且證人陳氏素娥並未進行指認犯罪
    嫌疑人之程序，就其描述之犯罪行為人特徵，亦無法直接投
    射、確認即指被告，從而，單依證人陳氏素娥前開警詢供述
    ，並不能形成對被告確屬搶奪乙○○金項鍊之行為人之心證
    。
  (五)又查證人乙○○於九十四年三月三十日固曾按留存警局之黑
    白半身檔案照片進行指認時，指出Ｍ３即被告為本件犯罪行
    為人，此有臺南縣警察局新化分局指認紀錄一份在卷可按（
    警卷第八至十頁）。然查證人乙○○於九十四年八月十七日
    檢察官偵查時，面對被告本人進行指認時，卻無法指出犯罪
    行為人，並證述犯罪行為人未配戴眼鏡，皮膚白晰，與被告
    之特徵不相符合，以致無法確認等情。且於偵查中，經檢察
    官再次確認可否確認搶奪財物之人即是下午至雜貨店購買飲
    料之人時，證人亦證稱：「我沒有辦法確定，但我太太（即
    證人陳氏素娥）說是下午來的那個人」等語。因此，衡之被
    告警局留存之黑白半身檔案照片，並無法正確顯示膚色、體
    態、身高等人體特徵，以致單從對照片之進行指認確實容易
    產生誤認。再者，證人乙○○於案發當時，乃背對犯罪行為
    人，並未於案發過程中正面親自見聞犯罪行為人，乃單純聽
    聞證人陳氏素娥轉述係當日下午消費之顧客，是否確能對僅
    有一面之緣的顧客，存留正確無誤之印象，確有疑義，因此
    ，不能遽以證人乙○○於警詢中所進行之指認，遽認被告即
    本件犯罪行為人。
  (六)第查，證人即承辦本件採證之員警己○○於本院審理時到庭
    證述：「（到現場如何知道要採集該空瓶罐）因被害人有陳
    述嫌犯有進去消費購買此種飲料」、「（如何知道該空瓶罐
    是嫌犯所留下）是被害人指說」、「（採證之空瓶罐是否只
    有莎莎亞椰奶飲料或還包括臺灣啤酒罐）有。我們採了二個
    臺灣啤酒罐及一個莎莎亞椰奶飲料罐」、「 (提示卷附採證
    照片，是否從系爭垃圾袋撿出上開空瓶罐）是」、「 (提示
    卷附採證照片，該垃圾袋是否被害人回收之瓶罐）是。沒有
    其他垃圾」、「（除你們取走之空瓶罐外，是否還有其他空
    瓶罐）是。但被害人有指出嫌犯所留下之特定空瓶罐」、「
    （該垃圾袋有幾罐莎莎亞椰奶飲料）只有一罐」、「（臺灣
    啤酒空瓶罐有幾個）當時被害人帶我們到垃圾袋旁說莎莎亞
    椰奶飲料及臺灣啤酒空瓶罐是嫌犯剛才喝過的。至於垃圾袋
    裡有幾個臺灣啤酒空瓶罐，我不記得了」等語明確，足徵證
    人己○○乃依據證人陳氏素娥、乙○○之指認進行採證，倘
    證人陳氏素娥、乙○○指述之莎莎亞椰奶空罐一瓶、臺灣啤
    酒空罐二瓶均係犯罪行為人飲用後所留下乙節無誤，則前開
    空罐所採驗到的三個唾液樣本應出自同一人，然經內政部警
    政署刑事警察局鑑驗結果，其中編號二採自啤酒罐之唾液棉
    棒並未檢測出型別，而採自啤酒罐及莎莎亞椰奶之編號一、
    三之唾液棉棒則檢測出二位男性之ＤＮＡ─ＳＴＲ，足見係
    出自不同一人，此有該局九十三年三月八日刑醫字第０九二
    ０二三四九八０號鑑驗書一份在卷可佐（警卷第十二頁），
    另經證人即承辦本件鑑驗之人員丙○○於本院審理時證述：
    「（為何第一張鑑驗書沒有編號二的鑑驗結果）是沒有鑑驗
    出結果。編號一、三是二個不同人的唾液」等語明確，益證
    前開證人陳氏素娥、乙○○對於犯罪行為人乃當日下午購買
    罐裝莎莎亞椰奶、啤酒，飲用後丟棄於店外垃圾袋者之證述
    內容確存有瑕疵，而不能盡採。
  (七)承上各節，證人陳氏素娥、乙○○前開證述內容確實存有疵
    累，已見前述，又因證人陳氏素娥業已出境，證人乙○○則
    於九十五年五月二十七日死亡，而無法於本院審理時進行訊
    問程序以檢驗、彈劾、重建其等供述之可信性，因此，縱採
    自莎莎亞椰奶罐之編號三唾液棉棒上之ＤＮＡ─ＳＴＲ型別
    與被告相同，至多僅得證明被告確實到過證人乙○○、陳氏
    素娥所經營之雜貨店，而與被告供述未曾去過乙節顯然不符
    外，並不能遽此認定被告即為本件搶奪乙○○財物之犯罪行
    為人。
  (八)至證人戊○○固於九十四年七月十三日於偵查中具結證述，
    但其僅證述其所有ＮＨＴ—九九五號機車車牌被竊乙節，然
    證人陳氏素娥於警詢中供述搶奪乙○○金項鍊之人乃騎乘前
    開車牌之機車乙情，然並無相當證據以資認定被告即該行為
    人，已見前述，因此，不能遽以推論被告乃竊盜前開車牌之
    人至為灼然。
四、綜上所述，公訴人認被告涉犯普通竊盜、搶奪罪嫌所憑之證
    據資料，經本院調查證據結果，並不能證明被告即係犯罪行
    為人，此外，復無其他積極證據可資證明被告確有公訴人所
    指犯行，則按犯罪事實應以證據為其認定基礎，如積極證據
    不足以證明被告犯罪，而依調查所得資料，在一般生活經驗
    上尚非不得另為其他有利被告之推定，本於罪疑惟輕法則，
    即應依法為無罪判決之諭知。
據上論斷，應依刑事訴訟法第三百零一條第一項，判決如主文。
本案經檢察官周俞宏到庭執行職務。
中    華    民    國    95    年    8    月    30   日
                  刑事第九庭    審判長法  官  蔡奇秀
                                      法  官  楊佳祥
                                      法  官  黃欣怡
以上正本證明與原本無異。
如不服本判決，應於判決送達後10日內，向本院提出上訴狀。
                                      書記官  陳怡吟
中    華    民    國    95    年    8    月    30   日


司法院資訊處製作；財團法人民間司法改革基金會備份。
